【裁判字號】    99,交聲,720
【裁判日期】    990810
【裁判案由】    聲明異議
【裁判全文】
臺灣彰化地方法院交通事件裁定         99年度交聲字第720號
移送機關    交通部公路總局臺中區監理所彰化監理站
異議人即
受處分人    甲○○
上列異議人即受處分人因違反道路交通管理處罰條例案件，對於
交通部公部總局臺中區監理所彰化監理站於中華民國99年6月9日
所為之處分（彰監四字第裁64-Z00000000號裁決書），聲明異議
，本院裁定如下：
    主  文
原處分撤銷。
甲○○汽車駕駛人，駕駛汽車經測定酒精濃度超過規定標準，吊
扣小型車普通駕駛執照拾貳個月並施以道安講習。
    理  由
一、原處分意旨略以：異議人即受處分人甲○○於民國97年7月2
    2日4時40分許，駕駛車牌號碼2958-LE號自用小客車，行經
    台76線西向20公里處，因「酒後駕車，經酒精濃度測定呼氣
    值達0.58MG/L，超過標準值」違規，經內政部警政署國道公
    路警察局第三警察隊員警舉發，爰依道路交通管理處罰條例
    第35條第1項第1款、第24條第1項第2款之規定，裁處罰鍰新
    臺幣（下同）49,500元，吊扣駕駛執照12個月及施以道安講
    習。又按刑事訴訟法所規定之緩起訴處乃附條件之不起訴處
    分，本質上為不起訴處分之一種，此觀該法第256條之規定
    自明，至檢察官為不起訴處分時，依刑事訴訟法第253條之2
    第1項規定，對被告所為之指示及課予之負擔，乃屬一種特
    殊之處遇措施，並非刑罰。故刑事案件經檢察官為緩起訴處
    分確定後，視同不起訴處分確定，依行政罰法第26條規定，
    得為行政裁罰，並無異議人所指「一事不二罰」原則之適用
    ，原處分應無不合等語。
二、異議意旨略以：異議人所為業經臺灣彰化地方法院檢察署檢
    察官以97年度速偵字第566號為緩起訴處分確定，且已服完
    勞務，懇請法官本於一事不二罰之精神，予以寬容等語。
三、按汽車駕駛人飲用酒類或其他類似物後，其吐氣所含酒精濃
    度超過每公升0.25毫克者，不得駕車，道路交通安全規則第
    114條第2款定有明文。又汽車駕駛人，駕駛汽車經測試檢定
    酒精濃度超過規定標準者，處15,000元以上60,000元以下罰
    鍰，並當場移置保管該汽車輛及吊扣其駕駛執照1年，道路
    交通管理處罰條例第35條第1項第1款規定甚明；另依同條例
    第24條第1項第2款之規定，並應接受道路交通安全講習。惟
    按94年2月5日公布，95年2月5日施行之行政罰法第26條規定
    ：「一行為同時觸犯刑事法律及違反行政法上義務規定者，
    依刑事法律處罰之。但其行為應處以其他種類行政罰或得沒
    入之物而未經法院宣告沒收者，亦得裁處之。前項行為如經
    不起訴處分或為無罪、免訴、不受理、不付審理之裁判確定
    者，得依違反行政法上義務規定裁處之。」其所揭示之所謂
    「一事不二罰」原則，探究其立法目的，無非以一行為同時
    觸犯刑事法律及違反行政法上義務規定時，由於刑罰與行政
    罰同屬不法行為之制裁，而刑罰之懲罰作用較強，依刑事法
    律處罰即足資警惕，實無一事二罰再處行政罰之必要，但罰
    鍰以外之沒入或其他種類行政罰，因兼具維護公共秩序之作
    用，為達行政目的，行政機關仍得併予裁處。
四、經查：
（一）本件異議人甲○○於97年7月22日4時40分許，駕駛車牌號
      碼2958-LE號自用一般小客車，行經台76線西向20公里處
      ，因「酒後駕車，經酒精濃度測定呼氣值達0.58MG/L，超
      過標準值」違規，為內政部警政署國道公路警察局第三警
      察隊員警舉發並開立公警局交字第Z00000000號舉發違反
      道路交通事件管理通知單，並經臺灣彰化地方法院檢察署
      檢察官以97年度速偵字第566號為緩起訴處分，其期間為1
      年，而異議人應於收受臺灣彰化地方法院檢察署檢察官執
      行緩起訴處分命令通知書之6個月內，向指定之公益團體
      、地方自治團體或社區提供40小時之義務勞務，業由受處
      分人於98年3月2日履行完畢，嗣於98年8月18日期滿未經
      撤銷緩起訴處分而實質確定等情，有前開舉發違反道路交
      通事件管理通知單、臺灣彰化地方法院檢察署彰檢文執壬
      99執聲他815字第28879號函及其附件之97年度速偵字第56
      6號緩起訴處分書、緩起訴處分命令通知等件在卷可憑，
      且為異議人所不爭執，應堪認定。
（二）查行政罰法第26條第2項僅明文列舉得再為行政裁罰之事
      由僅有不起訴處分、無罪、免訴、不受理、不付審理裁判
      裁判確定之五種類型，且無概括條款規定其他得與上述五
      種刑事裁定等量齊觀之類型，本於文義解釋，基於明示其
      一排斥其他、例外規定從嚴解釋之法理，不應擴張解釋包
      含緩起訴處分確定之類型。又依據緩起訴處分制度之本質
      ，為介於起訴及微罪職權不起訴間之緩衝制度設計，其具
      體效力依刑事訴訟法第260條規定，於緩起訴處分期間屆
      滿未經撤銷者，非有同條第1款或第2款情形之一不得對於
      同一案件再行起訴，即學理上所稱實質確定力，足見在緩
      起訴期間內，尚無實質確定力可言（參照最高法院94年臺
      非字第215號、95年臺非字第284號判決意旨），故觸犯刑
      事法律之犯罪行為符合緩起訴要件者，雖經檢察官為緩起
      訴處分而暫緩起訴，然仍係認被告有犯罪嫌疑，始予暫緩
      起訴，並得課被告予一定之負擔或指示，此與不起訴處分
      係因犯罪嫌疑不足或其他原因，不得附條件或負擔，仍顯
      有不同，故緩起訴處分與不起訴處分之性質有異，行政罰
      法第26條第2項並未明列緩起訴處分，自不宜擴張解釋。
      另依附負擔之緩起訴處分對受處分人產生之法律效果，檢
      察官依刑事訴訟法第253條之2第2項規定為緩起訴處分，
      課以被告金錢給付、勞務提供及處遇措施者，受處分人係
      履行檢察官為緩起訴處分命令，此等命令名義上雖非刑罰
      ，仍是一種特殊的處遇措施，會產生未經裁判即生終局處
      理案件之實質效果，性質上已係實質的制裁，造成被告財
      產減少、自由及人性尊嚴限制或義務增加等權利生不利的
      影響，故應得其同意，是此類「特殊的處遇措施」性質上
      當屬干預人民自由之處分，實與刑事制裁無異。則受處分
      人上開違反刑事法律禁止規範之犯罪事實既已明確，僅因
      檢察官採取緩起訴處分之替代性刑事處遇手段，未將該案
      逕起訴或聲請簡易判決處刑，致其後適用之刑事程序有所
      區別，然就受處分人仍負有一定之義務觀察，其如未在上
      開指定期間內確實履行義務，依刑事訴訟法第253條之3第
      1項第3款之規定，受處分人將遭受撤銷緩起訴處分之不利
      益；反之，倘其確實遵守並履行各項緩起訴條件，除非合
      於刑事訴訟法第260條所定情形之一，否則受處分人即無
      再就同一案件遭受刑事訴追之虞。從而，受處分人已因此
      前開緩起訴處分而剝奪其自由權，而上開義務給付義務亦
      具有強制性、懲罰性，雖不若易科罰金係以支付金錢作為
      自由刑之替代，惟經由緩起訴處分條件之履行使其免於遭
      檢察官發動起訴程序，仍具有替代刑罰之效果，廣義而言
      ，應屬實質制裁，而有行政罰法第26條第1項「一事不二
      罰」規定之適用。況刑事被告如藉由緩起訴處分而節省司
      法資源者，在基於實質懲罰目的而其財產權遭受剝奪之餘
      ，卻仍需繳納一定金額之行政罰鍰，其結果勢必降低刑事
      被告接受緩起訴處分之意願，而反噬緩起訴處分替代繁複
      刑事審判程序之制度性機能。再道路交通管理處罰條例第
      35條第8項固定有汽車駕駛人經裁判確定處以罰金低於該
      條例第92條所訂最低罰鍰基準規定者，應依該條例裁決繳
      納不足最低罰鍰部分之規定。惟檢察官以緩起訴命被告向
      指定之公益團體、地方自治團體或社區提供義務勞務，與
      道路交通管理處罰條例第35條第8項因違反道路交通安全
      促進之行政法上義務而裁判確定處以「罰金」，其性質迥
      然不同，並無所謂差額可言，自無適用該條例之可能，附
      此敘明。
（三）綜上所述，本件異議人上開酒後駕車行為，係一行為同時
      觸犯刑事法律及違反行政法上義務規定，是於觸犯刑法第
      185條之3之罪嫌既經檢察官為緩起訴處分確定，即緩起訴
      期間為1年，受處分人並應依緩起訴處分書之內容提供40
      小時義務勞動，應可認實質該當行政罰第26條第1項所指
      「依刑事法律」之處罰。是以，本件異議人既已依懲罰作
      用較強之刑事法律制裁，即無再依行政法為相同處罰之必
      要，本件異議人之聲明異議為有理由，自應由本院將原處
      分撤銷。又原處分機關所為之吊扣駕駛執照及施以道安講
      習之行政處分，究其性質，均屬對於預防將來再犯危險兼
      具維護公共秩序作用之行政管制罰，而與行政罰鍰係屬對
      於過去違反行政法上義務之行為予以處罰之行政秩序罰，
      有所不同，且其立法目的亦與刑罰有別，從而，前揭行政
      罰法第26條之一事不二罰原則，於此並無適用餘地，得據
      以處罰受處分人吊扣駕駛執照12個月及施以道安講習。又
      異議人違規時道路交通管理處罰條例第68條規定：「汽車
      駕駛人，因違反本條例及道路交通安全規則之規定，受吊
      銷駕駛執照處分時，吊銷其持有各級車類之駕駛執照。」
      ，是駕駛人違法或違規受吊扣駕駛執照處分者，應僅吊扣
      其違法或違規當時所駕駛車輛之駕駛執照，則本件異議人
      違規時既是駕駛自用小客車，自應僅吊扣小型車普通駕駛
      執照。從而，本件異議為有理由，原處分應予以撤銷，並
      諭知如主文第二項所示之處罰。
五、據上論斷，應依道路交通管理處罰條例第87條第2項、道路
    交通案件處理辦法第20條前段，裁定如主文。
中    華    民    國    99    年    8     月    10    日
                            交通法庭  法  官  羅  永  安
以上正本證明與原本無異。
如不服本裁定，應於裁定送達後五日內向本院提出抗告狀(須附
繕本 )。
中    華    民    國    99    年    8     月    10    日
                                      書記官  魏  嘉  信

司法院資訊處製作；財團法人民間司法改革基金會備份。
